【裁判字號】    89,上,183
【裁判日期】    891121
【裁判案由】    確認債權不存在
【裁判全文】
臺灣高等法院臺南分院民事判決  八十九年度上字第一八三號  ｅ
      上  訴  人  嘉義市第二信用合作社
      法定代理人  甲  ○  ○
      訴訟代理人  洪  森  川  律師
      複  訴  訟
      代  理  人  洪  千  雅  律師
      被  上訴人  乙  ○  ○  .
                              .
                              台北縣新店市○○街十四巷七號一樓
      訴訟代理人  丙      ○  .
右當事人間請求確認債權不存在事件，上訴人對於中華民國八十九年五月二日臺灣嘉
義地方法院第一審判決（八十九年度訴字第二一八號），提起上訴，本院判決如左：
      主      文
原判決廢棄。
被上訴人在第一審之訴駁回。
第一、二審訴訟費用由被上訴人負擔。
      事      實
甲、上訴人方面：
一、聲明：（一）、原判決廢棄。（二）、右廢棄部分，被上訴人在第一審之訴駁回
    。（三）、第一、二審訴訟費用由被上訴人負擔。
二、陳述：除與原審判決記載相同者，予以引用外，另補稱：
（一）、本件被上訴人為訴外人莊美雲與上訴人之借款提供被上訴人所有坐落嘉義市
        ○區○○段三二四之三，地目建，面積０．五七一九公頃，持分一萬分之三
        二，及其上建物嘉義市○○街十二巷二十五號三樓，建號二五三三號房屋，
        （下簡稱系爭不動產）為擔保，並分別為第一、第二順位之抵押權設定。而
        依照雙方所簽訂之「限額不定期不動產抵押契約」被上訴人為上訴人之債務
        人莊美雲之連帶保證人，其對於莊美雲未能清償之債務亦應同負連帶保證之
        責：
    １、被上訴人於原審八十九年三月六日起訴狀所附致上訴人之存證信函中已自認
        其乃提供不動產為訴外人莊美雲之債務提供擔保設定抵押權，依據民事訴訟
        法第二百七十九條，此項事實之主張已無庸再為舉證。
    ２、被上訴人以其所有之系爭不動產提供擔保，分別於八十一年二月二十五日（
        登記日期八十一年二月二十八日）及八十一年四月二日（登記日期八十一年
        四月十一日）分別設定擔保債權二百四十萬元、四十萬元之抵押權予上訴人
        ，其後並經二次對保，被上訴人並均於「限額不定期不動產抵押契約」之對
        保欄上親自簽名。則其就訴外人莊美雲與上訴人間之債務提供擔保設定抵押
        權並為連帶債務人一事自已承認。再者，債務人或保證人只要於不動產抵押
        契約上簽名則表示其對是項債務之承認，至於對保程序係於何時完成並不影
        響該不動產抵押契約之效力。
    ３、上訴人既已承認該二次簽名為其本人親筆所為。顯見被上訴人於對保簽名當
        時亦即明知並表示其對該抵押契約所載「立不動產抵押契約兼連帶債務人」
        為承認，且其係為「債務人」莊美雲所負之債務提供擔保。原審判決竟以上
        開字樣僅係立書人於契約上法律地位之稱呼而認為被上訴人無庸令負連帶保
        證之責，其不僅以該契約所使用之文字為解釋之依據而忽略當事人之真意，
        其更忽視當事人間「對保」程序之作用係同時要令當事人再一次確認其為提
        供擔保並為連帶保證人之意思。
    ４、按「解釋意思表示，應探求當事人之真意，不得拘泥於所用之文字。」民法
        第九十八條訂有明文。而解釋當事人之契約，應以當事人立約時之真意為準
        ，而真意何在，又應以過去事實及其他一切證據資料為斷定之標準，不能拘
        泥文字致失真意。（三十九年台上字第一０五三號判例意旨參照）原審判決
        理由第三點之（二）先已確認上訴人與被上訴人間於民國八十一年二月二十
        五日及八十一年四月二日所為二次抵押權設定契約為有效，然其卻以該抵押
        權契約僅記載「：：立不動產抵押契約人乙○○今向保證責任嘉義市第二信
        用合作社為擔保，對貴社現在及將來所負之票據及借款以及其他一切債務：
        ：」而據以認定上開兩造之抵押權契約僅係擔保被上訴人（即原告）所負債
        務，而不及於他人之債務，該判決理由不僅忽略當事人間契約之真意，更對
        於金融界長期以來所慣用施行之「對保」程序之用意有所曲解。原審判決就
        被上訴人是否同為連帶債務人之認定不僅以詞害義而且未就該契約訂定當時
        雙方當事人之真意及其他證據資料為全體之判斷，實無以維持。
      (1)一般坊間銀行或信用合作社抵押權設定程序係由抵押人向抵押權人為設定抵
        押權之意思表示後，備妥相關證件而委託代書向地政機關提出抵押權設定登
        記事宜，待地政機關辦妥抵押權登記之後再由銀行或信用合作社通知抵押人
        前來「對保」。而所謂「對保」手續即是為再次確認抵押人願提供該抵押物
        為擔保及為連帶保證人之意思。
      (2)本件被上訴人於八十一年二月二十五日及八十一年四月二日分別以其所有之
        系爭不動產，為訴外人莊美雲對上訴人所負之債務，提供擔保設定第一及第
        二順位抵押權，其並已分別於八十一年三月二十日、八十一年七月七日前往
        對保，並親自簽名。顯見被上訴人於對保簽名當時，即明知並表示其對該抵
        押契約所載「立不動產抵押契約兼連帶債務人」為承認，且其係為「債務人
        」莊美雲所負之債務提供擔保。原審判決竟以上開字樣僅係立書人於契約上
        法律地位之稱呼而認為被上訴人無庸令負連帶保證之責，其不僅以該契約所
        使用之文字為解釋之依據而忽略當事人之真意，其更忽視當事人間「對保」
        程序之實際作用亦係同時要令當事人再一次確認其為提供擔保並為連帶保證
        人之意思。
      (3)再者，依據地政機關所為系爭不動產之登記謄本，亦載明載系爭不動產，分
        別設定三次抵押權，而第一順位、第二順位之抵押權人為上訴人，債務人則
        為莊美雲及被上訴人，相較於第三順位之抵押權設定僅登記債務人為被上訴
        人之情形有別，顯見系爭第一、第二順位抵押權乃係由被上訴人為莊美雲對
        上訴人之債務而提供擔保，且其亦同為連帶債務人之意思自明。
    ５、綜上所述，被上訴人既就訴外人莊美雲之債務為連帶保證人並提供其所有之
        不動產設定抵押，職是，莊美雲向上訴人借貸而未能清償之借款自應由被上
        訴人負連帶清償之責，且事項責任不因被上訴人與訴外人莊美雲已否離婚而
        有所影響。
（二）、本件系爭之另一重點乃在於被上訴人否認八十六年十月十三日擔保放款借據
        上所蓋用之「乙○○」三個字之印章為其所有，然：
    １、八十六年十月十三日擔保放款借據上所蓋用之「乙○○」三個字之印章與被
        上訴人於八十一年四月二日不動產抵押契約上對保欄中所蓋用之印章相同（
        對保日期為八十一年七月七日）。蓋依銀行一般之作業要求，債務人或保證
        人於對保時必需攜帶印章及身份證件，而原審曾傳訊證人蔡淑美，其亦證稱
        被上訴人係於是次對保時簽名並蓋章。核諸鈞院傳訊證人朱嘉蓉所為之證詞
        ，其他銀行之作業程序亦同此要求，是依據一般之經驗法則，被上訴人於八
        十一年七月七日對保程序印章欄位所出現之三個字之印章應為其所有。
    ２、上訴人已另舉由被上訴人就訴外人莊美雲與上訴人間之借款擔任連帶保證人
        一案，被上訴人亦於八十三年八月六日前往對保，是次對保承辦人員程金生
        亦於原審證稱：「字是本人簽的，章也是本人拿來蓋，而且有核對過本人的
        對保手續」。當次對保（八十三年八月六日）被上訴人亦使用相同「乙○○
        」三個字之印章，雖被上訴人亦否認該印章，然不同之對保人員竟均會容許
        被上訴人未帶印章前往辦理對保，實與一般經驗法則有違。
    ３、被上訴人陳稱八十一年七月七日對保時並未帶印章，但已承認該次之簽名為
        其所親簽，此乃有違一般銀行之作業要求，且上訴人就對保之作業流程已盡
        舉證責任，依照民事訴訟法第二百七十七條之規定被上訴人就其未帶印章而
        前往對保有利於己之變態事實自應負舉證之責。
    ４、綜上所述，八十六年十月十三日擔保放款借據上所蓋用之「乙○○」三個字
        之印章確為被上訴人所有，依照民法第三條印章與簽名生同等之效力，被上
        訴人否認其為莊美雲提供保證債務不存在實無理由。
（三）、本件被上訴人係為莊美雲之「現在及將來所負之票據及借據及其他一切債務
        」提供擔保設定抵押，縱使本件被上訴人得確認訴外人莊美雲該筆二百二十
        萬元之借款不存在，惟在訴外人莊美雲對上訴人所負之債務未為全部清償之
        前，被上訴人仍應就該抵押物提供擔保責任，其所擔保之債權並非已經清償
        或確定不再發生，自不容許上訴人任意請求塗銷抵押權設定登記。
（四）、原審判決另以訴外人莊美雲向上訴人借款二百二十萬元之借據中，因被上訴
        人否認其上所蓋印章之真正，而上訴人因未能就上開印章為真正之有利事實
        盡舉證之責而認為上訴人對於被上訴人之該項債權不存在而為上訴人敗訴之
        判決。惟：
    １、系爭二百二十萬元借據上之「乙○○」三個字之印章雖為被上訴人所否認，
        然其於八十一年七月七日是次對保所用之印章即為該「乙○○」三個字之印
        章，而按上訴人之作業程序保證人或債務人前來對保時必定要求其親自簽名
        並隨即蓋章，依據一般之經驗法則，被上訴人既以承認該簽名為其親自所為
        ，該三個字之「乙○○」印章亦應同為其所有。
    ２、再者，上訴人於原審所舉之另一筆訴外人莊美雲所為之借款，該筆借款被上
        訴人並未提供抵押物為擔保而僅任連帶債務人︵按：本件經八十八年嘉院執
        實字第三六二號拍定︶，被上訴人並於八十三年八月六日前來上訴人處「對
        保」簽名並蓋章︵上證一︶，是次對保亦出現相同三個字之「乙○○」印章
        ，且核其簽名亦為被上訴人所為無疑。是故，被上訴人前後二次對保程序均
        使用相同印章，而該印文與被上訴人所否認借據上之印文又屬相同，依一般
        經驗法則該印章確實屬於被上訴人所有。
三、證據：除援用第一審所提證據外，補提八十三年八月四日「限額不定期不動產抵
    押契約」、八十六年十月十三日「擔保放款借據」影本各乙份為證，並聲請訊問
    證人朱嘉蓉及向嘉義地院調閱八十八年度執字第二八四六號及八十八年度執實字
    第三六二號卷。
乙、被上訴人方面：
一、聲明：（一）、上訴駁回。（二）、上訴訴訟費用由上訴人負擔。
二、陳述：除與原審判決記載相同者，予以引用外，另補稱：
（一）、上訴人於原審八十七年度拍字第一四七三號，聲請拍賣抵押物事件中，係以
        被上訴人於八十六年十月十三日為第三人莊美雲之連帶保證人之二百二十萬
        元之「擔保放款借據」為其債權（以下簡稱系爭債權）之證明文件。然該份
        「擔保放款借據」，之「連帶保證人」欄之「乙○○」三字非被上訴人所親
        簽，所蓋之印章亦非被上訴人之印章，且上訴人復未完成對保手續，顯見該
        份「擔保放款借據」有關「乙○○」部份之簽章，係他人所偽冒，故系爭債
        權自屬不存在。又以被上訴人已於八十七年六月廿七日，與第三人莊美雲離
        婚，系爭抵押權所擔保之債權既已消滅，而無既存之債權，且將來亦確定不
        再發生債權，其原擔保之存續期間內所可發生之債權，已確定不存在，依抵
        押權之從屬性，自可訴請塗銷抵押權設定登記。
（二）、有關上訴人辯稱；「被上訴人為上訴人之債務人莊美雲之連帶保證人，其對
        於莊美雲未能對上訴人清償之債務，亦應同負連帶保證之責乙節：
    １、上訴人於前開「聲請拍賣抵押物」事件中，曾提出二份「限額不定期不動產
        抵押契約」，其中一份係借款金額為二百四十萬元，係制作於八十一年二月
        廿五日之「限額不定期不動產抵押契約」；另份則係借款金額為二十四萬元
        ，係制作於八十一年四月二日之「限額不定期不動產抵押契約」。茲謹將該
        二份「限額不定期不動產抵押契約」制作經過詳述於后：
    (1)、借款金額為二百四十萬元之「限額不定期不動產契約」：該份契約係由莊美
        雲於八十一年二月廿五日持被上訴人之「印鑑章」蓋立於「限額不定期不動
        產契約」上，上訴人並不知情，上訴人未經對保之程序，即於八十一年二月
        廿七日向嘉義地政事務所遞送「抵押權設定契約書」等文件，申請就系爭建
        物辦理「抵押權設定」，於此可見上訴人疏率之一斑。嗣莊美雲於八十一年
        三月廿日向被上訴人表明，其曾於八十一年二月廿五日持被上訴人之印鑑章
        蓋立於借款金額二百四十萬元之「限額不定期不動產契約」，並要被上訴人
        前往上訴人處辦理「對保」，被上訴人基於夫妻之情，乃於八十一年三月廿
        日前往上訴人處辦理「對保」，除於「對保」欄親自簽名，並蓋立印鑑章。
    (2)、借款金額為二十四萬元之「限額不定期不動產抵押契約」：該契約係由莊美
        雲於八十一年四月二日持被上訴人之「印鑑章」蓋立於「限額不定期不動產
        抵押契約」上，被上訴人並不知情；斯時，上訴人未經對保之程序，即於八
        十一年四月十日向嘉義地政事務所遞送「抵押權設定契約書」等文件，申請
        就系爭不動辦理「抵押權設定」，由此不難發現上訴人與莊美雲間來往關係
        之密切。嗣於八十一年七月七日，被上訴人至上訴人處辦事，適碰到該行「
        對保人」蔡淑美，蔡淑美乃要求被上訴人辦理對保，故被上訴人乃於該份「
        限額不定期不動產抵押契約」之「對保」欄簽署「乙○○」三字，惟因身上
        未攜帶印鑑章，而對保人蔡淑美說：簽名即可，故於簽名之時，未於「對保
        」欄蓋立「印鑑章」；然於事後，被上訴人在上訴人聲請「拍賣抵押物」卷
        中，赫然發現竟蓋立壹枚非屬被上訴人之印章。
    ２、次查，上訴人所提出之二份「限額不定期不動產抵押契約」，分別經被上訴
        人於八十一年三月廿日簽名蓋立印鑑章，及於八十一年七月七日簽名（未蓋
        用印鑑章）；細核該二份契約為「限額不定期不動產抵押契約」，且於契約
        之首，開宗明義的揭櫫：「立不動產抵押契約人乙○○︵以下簡稱立約人︶
        今向保證責任嘉義市第二信用合作社︵以下簡稱貴社︶為擔保貴社現在及將
        來所負之票據及借據以及其他一切債務，即本金以二百四十萬元正為限度之
        清償及其利息，違約金，執行抵押權費用以及因債務不履行而發生之全
        部損害之賠償」，故該「契約」應僅為被上訴人同意提供抵押物設定抵押之
        「抵押契約」，並非保證或借貸契約。且該「抵押契約」中亦無任何被上訴
        人對何人之債務負連帶保證之明文，自不得以此即謂被上訴人對莊美雲之債
        務亦負連帶保證之義務；尤有甚者，上開兩造間之「抵押契約」僅係由被上
        訴人擔保本身對上訴人所負之債務，而不及於他人之債務；細觀由上訴人所
        提出之「抵押契約」之末，雖有「立不動產抵押契約兼連帶債務人」、「債
        務人對照莊美雲」等字樣，然上開字樣僅為「立書人」於契約上之法律地位
        之稱呼而已。足見上訴人於未經「對保」之前，即送請地政機關為抵押之設
        定，其中所檢附之「限額不定期不動產抵押契約」之「對保」、「債務人對
        照」欄均未經被上訴人及莊美雲簽署，故被上訴人於斯時當無為莊美雲之「
        連帶保證人」甚明。
（三）、有關系爭二百廿萬元「擔保放款借據」中所蓋立之『乙○○』三字之印章，
        於八十一年七月七日之對保及於另案︵嘉義地院八十八年度嘉院執貫字第三
        六二號︶在八十三年八月六日之對保時，亦曾使用相同『乙○○』三字之印
        章」乙節：
    １、查上訴人現在所使用之「擔保放款借據」，於「借據」之末「借款人」、「
        連帶保證人」欄之上方有「對保章」欄；然上訴人於「拍賣抵押物」聲請案
        件中，所檢送之「八十六年十月十三日」借款二百廿萬元之「擔保放款借據
        」，上訴人卻違背常情的以壹張「莊美雲償還金額」去特意遮住「對保章」
        一欄，因而矇騙法院取得准予拍賣抵押物之裁定，謹首予說明。
    ２、次查，被上訴人於民國七十八年七月三日設立「乙○○印」四個字之「印鑑
        章」，此有「印鑑證明」可稽。嗣於八十三年十月間，被上訴人查覺莊美雲
        在外有不正常之金錢借貸關係，經向莊美雲詢問有無取用被上訴人之印鑑章
        ？莊美雲聲稱並未取用被上訴人之印鑑章，被上訴人為求謹慎及自保，乃於
        八十三年十月十四日將原設之印鑑章予以作廢，而改立新印鑑，此有印鑑證
        明可稽。
    ３、第查，系爭二百二十萬元之「擔保放款借據」中「連帶保證人」欄「乙○○
        」三字為莊美雲偽簽，在偽簽之下所蓋「乙○○」已作廢印鑑章，經莊美雲
        以其本人印章作廢，此為莊美雲於八十六年十月十三日前往上訴人處簽立「
        擔保放款借據」時，蓋用「乙○○」已作廢之印章，然上訴人要求莊美雲取
        具被上訴人之「印鑑證明」；莊美雲經前往戶政機關申請被上訴人之印鑑證
        明時，承辦人員以莊美雲所取具之「乙○○印」之印鑑章業經被上訴人作廢
        ，並告之以被上訴人之印鑑章已改為三個字，故未核發印鑑證明；而莊美雲
        竟偽刻三個字之「乙○○」印章蓋立於被上證二所示之「擔保放款借據」上
        ，並以之蓋立於八十一年四月二日之「限額不定期不動產抵押契約」之「對
        保欄」，以達「以假證假」之目的。
    ４、再查，被上訴人於八十一年四月二日之「限額不定期不動產抵押契約」之「
        對保」欄中固曾親自簽名，但未曾蓋章，已詳如前述，衡諸常情，苟若被上
        訴人於八十一年七月七日在「對保」時，有蓋用印章，豈有不蓋用「印鑑章
        」之理？況且，被上訴人於「八十一年七月七日」對保時，「印章」欄係付
        諸闕如，故該處之印章顯係事後他人所加蓋。簡言之，被上訴人八十一年七
        月七日對保時並未蓋章，「對保」欄下之印章非被上訴人所有，故自不得以
        八十一年七月七日「對保」處所蓋之「假章」，用以印證八十六年十月十三
        日「擔保放款借據」內所蓋之「印章」為真正。
    ５、末查，上訴人另提出壹份本金四百八十萬元八十三年八月四日所立之「限額
        不定期不動產抵押契約」︵參見被上證十一︶，用以證明該份「契約」所蓋
        「乙○○」之印章與系爭八十六年十月十三日之「擔保放款借據」內蓋「乙
        ○○」之印章相符。然該份肆佰捌拾萬元之「限額不定期不動產抵押契約」
        之「連帶債務人」欄「對保」欄中之「乙○○」三字均非被上訴人所親簽，
        且所蓋之印章均非被上訴人所有，則豈能以該不真實之印章，用以反證八十
        六年十月十三日「限額不定期不動產抵押契約」內載之印章為真正？
      (1)此乃案外人莊美雲以其自己所有房地產與上訴人訂立之契約，並盜填被上訴
        人為連帶保證債務人，被上訴人毫無所知，然既以實物房地產估值裁量放貸
        ，何須又覓他人保證？此誠令人莫解。八十九年三月六日被上訴人起訴後，
        三月三十日原審庭訊時，上訴人提出此一事件，被上訴人乃向大林地政事務
        所申請閱覽「土地建物登記申請」全卷，發現該份「限額不定期不動產抵押
        契約」「連帶債務人對保欄」付諸闕如，未經對保程序，證明並無對保，即
        逕向地政機關辦理「抵押權設定登記」。
      (2)其實質與本案二百二十萬元之標的，毫無關係，而上訴人卻借移花接木之方
        法，無非用以證明該份「契約」所蓋「乙○○」之印章與八十六年十月十三
        日之「擔保放款借據」內蓋乙○○之印章相符，以遂其「以假證假」之目的
        。
      (3)原審於八十九年四月十八日庭訊時，證人程金生自承是該案負責對保人，當
        原審提示八十三年八月四日抵押契約連帶保證人處是何人簽字？證人程金生
        供證：「連帶保證人處何人簽的我不知道，可能是代書寫的。」，足證與被
        上訴人無關。
（四）、有關「被上訴人係為莊美雲之『現在及將來所負之票據及其他一切債務』提
        供擔保設定抵押，縱使被上訴人得確認莊美雲該筆二百廿萬元之債權不存在
        ，然於莊美雲所負之債務全部清償前，仍不得塗銷抵押權登記」乙節：
        上訴人所執莊美雲所借二百廿萬元借據上連帶保證人「乙○○」之簽名、蓋
        章，均係莊美雲所為，非被上訴人所簽章，已詳如前述；故被上
        訴人對莊美雲向上訴人所借二百廿萬元之債務自不負連帶保證人之責任，且
        因被上訴人與莊美雲既已於八十七年六月廿七日辦妥離婚，而依前開八十一
        年二月二十五日及八十一年四月二日之抵押契約，僅係擔保被上訴人對上訴
        人所負債務，而不及他人之債務，且上訴人復無法證明將來其有對被上訴人
        發生債權之基礎法律關係，核諸最高法院八十三年台上字第一○五五號判例
        ，自得訴請塗銷抵押權登記。
三、證據：除援用第一審所提證據外，補提台灣嘉義地方法院八十七年度拍字第一四
    七三號民事裁定、戶籍謄本、限額不定期不動產抵押契約二份、土地建物登記申
    請卷（借款金額二百四十萬元、借款金額二十四萬元）二份、空白之「擔保放款
    借據」、印鑑證明、印鑑證明、八十二年八月四日「限額不定期不動產抵押契約
    」、受理失蹤人口案件登記表各乙份為證。
      理      由
一、本件上訴人保證責任嘉義市第二信用合作社之法定代理人由陳崇堅變更為甲○○
    ，並由甲○○為承受訴訟之聲明，核無不合，合先敘明。
二、被上訴人起訴主張：系爭不動為伊所有，分別於八十一年二月二十八日、同年四
    月十一日設定本金二百四十萬元、二十四萬元之最高限額抵押權予上訴人。嗣上
    訴人以伊為訴外人莊美雲於八十六年十月十三日，向上訴人借款二百二十萬元債
    務之連帶保證人，而向台灣嘉義地方法院聲請拍賣抵押物，並經強制執行在案。
    然伊未為系爭二百二十萬元債務之連帶保證人，而該借據上之簽名非伊所為，所
    蓋之印章亦非伊所有，上訴人對伊之二百二十萬元之債權自不存在。又被上訴人
    前曾向上訴人表示終止系爭抵押權設定契約，復以存證信函請上訴人協同塗銷系
    爭抵押權，上訴人均無異議。上訴人對被上訴人既無債權存在，且系爭抵押權設
    定之契約又已終止，則系爭抵押權自應予塗銷，爰求為確認系爭二百二十萬元之
    債權不存在，及命上訴人塗銷系爭不動產之抵押權登記之判決。
三、上訴人則以：系爭抵押權於辦理設定後，被上訴人已於「限額不定期不動產抵押
    契約」之保證人對保欄內親自簽名並蓋用印章，該印章復與被上訴人於「擔保放
    款借據」所蓋留之印章二者完全相同，自不容被上訴人否認該借款之真正，從而
    上訴人聲請拍賣抵押物自無違誤。又雖該二次對保均係於向地政機關為抵押權設
    定登記後所為，然既經被上訴人承認並於該「限額不定期不動產抵押契約」上親
    自簽名，則其就訴外人莊美雲與上訴人間之債務提供擔保設定抵押權並為連帶債
    務人一事自已承認。再者，債務人或保證人只要於不動產抵押契約上簽名則表示
    其對是項債務之承認，至於對保程序係於何時完成並不影響該不動產抵押契約之
    效力，系爭借據既經被上訴人蓋章任連帶保證人，其請求確認債權不存在及塗銷
    系爭抵押權，自屬無據等語，資為抗辯。
四、經查：本件被上訴人主張系爭不動為伊所有，分別於八十一年二月二十八日、同
    年四月十一日設定本金二百四十萬元、二十四萬元之最高限額抵押權予被上訴人
    。嗣上訴人以被上訴人為訴外人莊美雲於八十六年十月十三日，向被上訴人借款
    二百二十萬元債務之連帶保證人，而向台灣嘉義地方法院聲請拍賣抵押物，並經
    原法院以八十八年執字第二八四六號拍賣抵押物事件強制執行在案等事實，有土
    地及建物登記簿謄本（見原審卷第四十頁－四六頁）、八十六年十月三十擔保放
    款借據（見原審卷第七頁）各一份在卷可憑，並經本院調閱前揭執行案卷查明屬
    實，自堪信為真實。惟被上訴人主張系爭抵押權並未擔保訴外人莊美雲之債務，
    且伊未任訴外人莊美雲於八十六年十月十三日向上訴人所借二百二十萬元借款之
    連帶保證人，伊與上訴人間並無任何債務存在，及系爭抵押權設定契約業已終止
    等情，則為上訴人所否認，並以上開等語置辯。是本件所應審究者乃系爭抵押權
    有無擔保訴外人莊美雲之債務？被上訴人就訴外人莊美雲對上訴人之系爭二百二
    十萬元之債務是否須負連帶保證責任？及被上訴人得否塗銷系爭抵押權設定登記
    等項，茲查：
(一)、按稱抵押權者，謂對債務人或第三人不移轉占有而供擔保之不動產，得就其賣得
    價金受清償之權，為民法第八百六十條所明定。是抵押人為提供抵押物設定抵押
    權之人，抵押人固以債務人自己為常，但依上開規定第三人亦可為債務人提供抵
    押物，亦可以同一抵押物為自己及第三人之債務設定抵押權。再者抵押權為不動
    產物權，非經登記不生效力，抵押權人僅能依設定登記之內容行使權利，是抵押
    債務人究為何人，應以設定登記之內容為準，最高法院著有七十二年台上字第二
    四三二號判例足資參照。經查被上訴人分別於八十一年二月二十五日、同年四月
    二日與上訴人簽立「限額不定期不動產抵押契約」，提供系爭不動產為擔保被上
    訴人與訴外人莊美雲之債務，設定本金最高限額二百四十萬元、二十四萬元之抵
    押權予上訴人，並分別於八十一年二月二十八日、八十一年四月十一日為抵押權
    設定登記等事實，有「限額不定期不動產抵押契約」二份（見原審卷第二六頁、
    第二九頁），土地及建物登記簿謄本（見原審卷第四一頁－四六頁）在卷可稽。
    被上訴人亦自認該二份「限額不定期不動產抵押契約」上對保欄之簽名為真正，
    則該「限額不定期不動產抵押契約」自屬真正。而各該「限額不定期不動產抵押
    契約」則均明載「．．．立不動產抵押契約人乙○○今向保證責任嘉義市第二信
    用合作社為擔保，對貴社現在及將來所負之票據及借據及以其他一切債務．．」
    ，其後並有「債務人對照，莊美雲簽章」之字樣，且本件系爭抵押權設定登記之
    債務人已明載為被上訴人及訴外人莊美雲二人，則揆諸前開判例意旨，抵押債務
    人係以登記之內容為準，本件之抵押債務人既已登記為被上訴人及訴外人莊美雲
    ，則系爭抵押權，自除擔保被上訴人對上訴人之債務（包括現在及將來所負票據
    及借據及以其他一切債務）外，亦對訴外人莊美雲之債務（包括現在及將來所負
    之票據及借據及以其他一切債務）負物上擔保責任，已甚明確。
(二)、查訴外人莊美雲於八十六年十月十三日向上訴人借款二百二十萬元，且未清償乙
    節，有擔保放款借據一紙附卷可按（見原審卷第七頁），且為兩造所不爭執之事
    實，自屬真實。次查上開二百二十萬元之借據，其上明載被上訴人為連帶保證人
    ，被上訴人固否認「乙○○」之簽名及印章係其所為，亦否認有授權他人代為簽
    名、用印等情。惟查上開借據上之被上訴人之印章，核與兩造於八十一年四月二
    日所簽立之「限額不定期不動產抵押契約」保證人對保欄上被上訴人之印章相符
    ，已為兩造所不爭之事實，證人即辦理對保之人員蔡淑美於原審證稱：被上訴人
    係於是日對保時簽名並蓋章等語在卷（見原審卷第五一頁）。按依日常經驗，金
    融機關辦理對保，要求被對保人親自簽名、用印為常態事實，而對保欄確經被對
    保人親自簽名，且於其上蓋用印章，衡諸常情應認該印章為被對保人所有。至被
    對保人承認對保欄簽名為真正，又主張對保時未帶印章，未用印則非事理之常態
    。主張常態事實之當事人不負舉證責任，主張變態事實之當事人應負舉證之責，
    此為舉證責任分配之原則（最高法院七十八年台上字第二三九二號判決參照）。
    是被上訴人既主張前開變態事實，自應由其負舉證之責。被上訴人雖又主張其八
    十一年二月二十八日之「限額不定期不動產抵押契約」對保人欄之印章為印鑑章
    ，然八十一年四月二日之「限額不定期不動產抵押契約」上對保人欄之印章則非
    印鑑章，如對保時有蓋用印章，豈有不蓋用印鑑章之理？足見該對保欄之印章非
    被上訴人所有，並提出印鑑證明為據。惟一人同時有數印章，為常有之事，印鑑
    僅係依印鑑登記辦法登記者，固足以證明該印章為真正，然不能由此即認與印鑑
    章不同之印章，即非用印人所有，又為當然之解釋。本件系爭八十一年四月二日
    簽立之「限額不定期不動產抵押契約」，其對保欄既經被上訴人簽名確認，縱該
    印章與印鑑章不同，亦無法由此即認該印章即非被上訴人所有，亦無法由此推論
    該印章係偽造，自不能為被上訴人有利之證據。被上訴人既無法舉證證明八十一
    年四月二日之「限額不定期不動產抵押契約」上對保欄上之印章係偽造，自應認
    為該印章為真正。而系爭借據連帶保證人欄被上訴人之印章既與八十一年四月二
    日之「限額不定期不動產抵押契約」對保人欄被上訴人之印章又屬相同，則系爭
    借據上被上訴人之印章自為真正，已堪認定。
(三)、又按私文書經本人或其代理人簽名、蓋章者，推定為真正，民事訴訟法第三百五
    十八條定有明文。又印章由自己蓋用或由有權使用之人蓋用為常態，由無權使用
    之人蓋用為變態，故主張變態事實之當事人，應就此負舉證責任，最高法院著有
    七十四年台上字第二一四三號判決參照。查證人即系爭借款之承辦人蔡淑美於原
    審證稱：章是他太太蓋的，此份是展期用的，乙○○之簽名也是他太太簽的，．
    ．．被上訴人與太太莊美雲有一起來．．．兩人是夫妻，有時就一起寫」等語在
    卷（見原審卷第五十三頁背面、第五四頁）。雖被上訴人否認前開證詞及印章之
    真正，並否認蓋用該印章，然該借據之印章既為真正，前已詳述，則主張未授權
    他人使用而遭人盜蓋，則須由主張者負舉證之責。被上訴人雖又主張系爭借據未
    經對保，被上訴人對借款之事豪不知情，顯係上訴人與訴外人莊美雲串通勾結云
    云。惟按以印章代簽名者，其蓋章與簽名生同等之效力，民法第三條第二項定有
    明文。對保與否，並非保證契約之生效要件（最高法院五十一年台上字第八三二
    判決參照），是借款契約之連帶保證人之印章為真正，縱未經對保手續，並不能
    據此遽認該印章係遭他人盜蓋。此外，被上訴人又未舉證證明系爭借款契約上伊
    之印章，係他人所盜蓋，則其此部分之主張，自無足取。
(四)、被上訴人又主張其與訴外人莊美雲於八十三年間已起爭執，莊美雲於八十七年五
    月廿九日無故離家出走，經被上訴人向警察機關申報失蹤人口，嗣更於八十七年
    六月二十二日，與訴外人莊美雲離婚，被上訴人對訴外人莊美雲向上訴人所借之
    二百二十萬元債務，自不負連帶責任等情，固據提出戶籍謄本、受理失蹤人口案
    件登記表為據。惟查，訴外人莊美雲於八十七年五月廿九日離家出走，縱係屬實
    ，亦在系爭借款時間八十六年十月十三日之後，無法由此即認訴外人莊美雲盜蓋
    被上訴人之印章。又被上訴人與訴外人莊美雲雖於八十七年六月二十二日離婚，
    然離婚僅消滅夫妻關係，夫妻之一方為他方之保證或物上保證關係，亦不因離婚
    而受影響又為當然之理。是被上訴人此部分之主張，復不可取。
(五)、再按最高限額抵押契約定有存續期間者，其期間雖未屆滿，然若其擔保之債權所
    由生之契約已合法終止或因其他事由而消滅，且無既存之債權，而將來亦確定不
    再發生債權，其原擔保之存續期間內所可發生之債權，已確定不存在，依抵押權
    之從屬性，應許抵押人請求抵押權人塗銷抵押權設定登記，最高法院固著有八十
    三年台上字第一０五五號判例足資參照。依此反面解釋，抵押權所擔保之債權存
    在，抵押人即無請求塗銷之餘地。經查，系爭抵押權，係擔保訴外人莊美雲及被
    上訴人二人之債務，如前所述。而訴外人莊美雲既對上訴人仍有債務存在，又為
    兩造所不爭之事實，則不論被上訴人就系爭借款，有無任訴外人莊美雲之連帶保
    證人，訴外人莊美雲對上訴人之債務既然存在，則被上訴人即無訴請塗銷系爭抵
    押權之餘地。何況，上訴人已證明，系爭借據上被上訴人連帶保證人印章為真正
    ，而被上訴人又無法舉證證明其連帶保證人之印章，係遭他人盜蓋，自應認被上
    訴人之系爭二百二十萬元之連帶保證債務存在，基於擔保物權之從屬性，及抵押
    權之不可分性，抵押債務既然存在，則系爭抵押權自當然存在，被上訴人請求塗
    銷系爭抵押權，自屬無據。
五、綜上所述，本件被上訴人所主張其就訴外人莊美雲對上訴人之系爭二百二十萬元
    債務未為連帶保證，因屬無據，則其請求確認上訴人對被上訴人二百二十萬元之
    債權不存在，即無理由。又系爭抵押權所擔保之債務既已存在，則被上訴人請求
    塗銷系爭抵押權，即乏依據，而不應准許。原審未察，遽為被上訴人勝訴之判決
    ，自有未洽。上訴意旨，指摘原判決不當，求予廢棄改判，為有理由，自應由本
    院將之廢棄，改判駁回被上訴人在第一審之訴。
六、本件事証已明確，兩造其餘攻擊、防禦方法及舉証，因與本判決判斷結果，不生
    影響，爰未逐一論述，併此敘明。
七、據上論結，本件上訴為有理由，依民事訴訟法第四百五十條、第七十八條，判決
    如主文。
中      華      民      國    八十九    年    十一    月      二十一    日
                                    臺灣高等法院臺南分院民事第二庭
                                        審判長法官  吳    志    誠
                                              法官  葉    居    正
                                              法官  李    素    靖
右為正本係照原本作成。
如對本判決上訴，須於判決送達後二十日內向本院提出上訴狀；未表明上訴理由者，
應於上訴後二十日內向本院提出理由書。
中      華      民      國    八十九    年    十一    月      二十三  日
                                        法院書記官  林    鈴    香


司法院資訊處製作；財團法人民間司法改革基金會備份。
